【裁判字號】    98,訴,1313
【裁判日期】    990505
【裁判案由】    返還不當得利
【裁判全文】
臺灣臺北地方法院民事判決              98年度訴字第1313號
原      告
即反訴被告  王戈霖
訴訟代理人  陳慶尚律師
複代理人    葉又華律師
被      告
即反訴原告  陳馳蘭
上列當事人間返還不當得利事件，本院於民國九十九年四月二十
一日言詞辯論終結，判決如下：
    主  文
原告之訴及假執行之聲請均駁回。
訴訟費用由原告負擔。
反訴原告之訴駁回。
反訴訴訟費用由反訴原告負擔。
    事實及理由
壹、本訴部分：
一、按原告之訴，訴訟標的為確定判決之效力所及者，法院應以
    裁定駁回之。民事訴訟法第二百四十九條第一項第七款有明
    文規定。復按除別有規定外，確定之終局判決就經裁判之訴
    訟標的，有既判力。同法第四百條第一項亦規定甚詳。又按
    前後兩訴是否同一事件，應依（一）前後兩訴之當事人是否
    相同；（二)前後兩訴之訴訟標的是否相同；（三）前後兩
    訴之聲明，是否相同、相反或可以代用等三個因素決定之，
    最高法院著有七十三年度台抗字第五一八號裁判要旨可資參
    照。查原告前主張兩造前於民國六十四年四月十日簽署「讓
    渡契約書」（下稱系爭讓渡書），由被告將國防部配予其所
    居住之「台北市○○街一七一巷三十弄十號」二層樓房眷舍
    （下稱系爭通化街房屋）之居住權利，以新台幣（下同）二
    十三萬元之代價，讓渡予原告，系爭契約第六條並載明「房
    屋權益：本房屋在未辦清過戶前有關房屋之權益均屬甲方，
    如因國防部價配本房時，乙方得應甲方之要求出面承受處理
    後一切權益仍屬甲方」，而依據上開約定及民法第二百二十
    六條、民事訴訟法第二百四十六條之規定，預為請求被告應
    將「台北市○○路四十二巷十一號七樓之三」房地（下稱系
    爭三民路房地）之所有權移轉登記為原告所有，業經本院以
    九十六年度訴字第六九九六號民事判決、台灣高等法院九十
    六年度上字第一零六七號判決及最高法院九十七年度台上字
    第二六零三號裁定駁回確定在案之情事，為兩造所不爭執，
    並有上開判決各一份在卷可稽。是以原告提起本件訴訟，以
    不當得利返還請求權、侵權行為損害賠償請求權、債務不履
    行損害賠償請求權為基礎，請求被告給付如其先位與備位聲
    明所示之金額，與前開業已判決確定之訴訟事件相較，雖
    當事人並無二致，然訴訟標的與訴之聲明均不相同，則依據
    上開法文之規定與說明，本案與前開業已判決確定之訴訟案
    件，並非同一事件，即本案之訴訟標的並非前開訴訟案件確
    定判決效力所及，先予敘明。
二、原告主張：
（一）兩造前於六十四年四月十日簽署系爭讓渡書，由被告將國
      防部配予其所居住之系爭通化街房屋之居住權利，以新台
      幣（下同）二十三萬元之代價，讓渡予原告，系爭讓渡書
      第六條並載明「房屋權益：本房屋在未辦清過戶前有關房
      屋之權益均屬甲方，如因國防部價配本房時，乙方得應甲
      方之要求出面承受處理後一切權益仍屬甲方」。而原告於
      取得系爭通化街房屋之使用權之後，除自住以外，曾於九
      十三年八月一日將系爭通化街房屋出租予訴外人沈博均等
      人，租期至九十四年十二月三十一日為止。詎於九十三年
      十二月間，因被告獲悉其得分配國防部台北市「通航聯隊
      舊址改建C區」所改建之系爭三民路房地，但依據國防部
      之「舊址改建基地原眷舍改（遷）建申請書」以觀，國防
      部係以收回系爭通化街房屋居留權使用以為條件，使同意
      被告之申請價配系爭三民路房地，換言之，被告必須放棄
      系爭通化街房屋之現在居留權、將來居留權之移轉與將來
      價配系爭通化街房屋之權益後，國防部才准接受被告申請
      價配系爭三民路房地。而被告明知其所配得居住之系爭通
      化街房屋，已經讓渡予原告，然被告為貪圖獲取鉅額不當
      利益，於九十四年三月三日，未經原告同意，侵入系爭通
      化街房屋，擅自更換門鎖並將水電表拆除。被告所涉及之
      上開刑法毀損、竊盜及強制等罪行，業經原告提出告訴，
      並經法院為有罪判決確定。（本院九十六年度易字第二六
      二一號、台灣高等法院九十七年度上易字第四一四號）。
（二）被告未經原告同意擅自將系爭通化街房屋之水電表拆除，
      導致原告無法居住使用系爭通化街房屋，而後，被告將違
      法取得之系爭通化街房屋之居留權交還與國防部而換取系
      爭三民路房地，致使被告受有利益而使原告受有損害，系
      爭三民路房地公告地價合計為三百零七萬九千二百三十二
      元，原告爰依據不當得利之法律關係請求返還。又原告無
      法繼續使用系爭通化街房屋，又國防部因系爭通化街房屋
      老舊故拆遷原址改為配售系爭三民路房地，而系爭三民路
      房地現由被告使用收益，故原告之損失為使用系爭三民路
      房地之利益，原告亦得本於侵權行為之法律關係，請求被
      告給付原告三百零七萬九千二百三十二元。此外，原告就
      系爭通化街房屋有現在之居留權、將來居留權之移轉與將
      來價配系爭通化街房地之權益，而原告之上述權利均為被
      告於系爭契約中明文移轉予原告所有，換言之，被告負有
      提供系爭通化街房屋足堪一般人居住使用之狀態，然被告
      擅自拆除系爭通化街房屋之水電表，致使該房屋無水無電
      ，根本無法供人居住使用，故原告並未依債之本旨履行系
      爭契約義務，負有不完全給付之責，又現實上被告已無法
      繼續提供系爭通化街房屋予原告居住使用，故被告之行為
      顯已構成民法第二百二十六條之可歸責於債務人之事由所
      致之給付不能。而被告若繼續履行系爭讓渡書之約定，提
      供系爭通化街房屋之居住使用，則原告就可依據系爭契約
      第五條之約定，與被告一同前往國防部辦理居留權過戶，
      屆時國防部價配系爭三民路房地之利益則歸原告所有，故
      原告亦得依據債務不履行之法律關係，請求被告給付三百
      零七萬九千二百三十二元。
（四）對於被告抗辯之陳述：
   1、依據國防部九十八年十月十五日國證眷服字第0980014660
      號函第三點「本件當事人陳馳蘭領有國軍眷舍居住憑證（
      下略），並依其配住之眷舍（下略）」，可知被告必須符
      合領有國軍眷舍居住憑證及配住系爭通化街房屋之兩項資
      格，始得價購系爭三民路房地。如被告不私自拆除系爭通
      化街房屋之水表電表，原告仍可居住使用系爭通化街房屋
      。而系爭通化街房屋並非一般眷村，並無政策上需要改建
      之問題，而是居住於系爭通化街房屋之人可以要求國防部
      如有其他眷村改建可一併收回系爭通化街房屋並價配之，
      故國防部收回系爭通化街房屋後仍未拆除。又系爭通化街
      房屋雖未拆除，然因無水表電表，依據現今一般生活機能
      以觀，無水表電表即表示無可供人居住，從而原告就系爭
      通化街房屋之居住權遭受侵害，不可言喻。
   2、被告於簽署系爭讓渡書之際，即一併將其所有之「國防部
      總務局眷舍居住憑證」交予原告收執，足以證明被告於簽
      署系爭讓渡書時即已放棄國防部辦理居留權過戶。
   3、依據國防部九十九年三月二十九日國證眷服字第09900041
      60號函第四點「依國軍老舊眷村改建條例施行細則，原眷
      戶未達三分之二同意改建之眷村，不辦理改建，於本條例
      廢止後，依國有財產法有關規定辦理（下略）陳馳蘭散戶
      ，（下略）雖無全村三分之二人數限制，惟主管機關仍得
      援引上述規定」。故系爭通化街房屋若未得原眷戶即被告
      之同意，主管機關仍不得強行收回系爭通化街房屋。從而
      更可認定被告為取得價購系爭三民路房地之權利，竟將已
      出售予原告之系爭通化街房屋之居住權不法取回藉此換得
      價購系爭三民路房地之權，被告確實有不完全給付之事實
      。
（五）綜上，原告爰依據不當得利、侵權行為及不完全給付與給
      付不能之債務不履行之法律關係，為訴之聲明並求為判決
      ：被告應給付原告三百零七萬九千二百三十二元及自起訴
      狀繕本送達之翌日起至清償日止，按年息百分之五計算之
      利息，並陳明願供擔保，請准宣告假執行。
三、被告辯稱：被告係將系爭通化街房屋之居留權即使用權以二
    十三萬元之代價讓與原告，然系爭通化街房屋之產權屬於國
    防部，被告無權讓渡，而依據系爭契約之真意，原告之權利
    僅限於系爭通化街房屋之居留權，不得超過國防部配住系爭
    通化街以外之權利，之後國防部欲改建所有老舊眷舍，而收
    回系爭通化街房屋，另配售系爭三民路房地予被告，係基於
    被告為國防部列管之原眷戶資格，並領有國軍眷舍居住憑證
    ，符合國軍老舊眷村（舍）改建條例第三條第二項所規定之
    「原眷戶」身份，因此國防部將系爭三民路房地配售予被告
    ，為被告應得之權利，被告並無不當得利。而被告之居住憑
    證早已繳回，原告所提出之被告眷舍居住憑證，唯一可能是
    原告於六十四年四月十日與被告協議讓渡系爭通化街房屋時
    ，趁被告未注意趁機取走。綜上，被告爰為答辯聲明並求為
    判決：原告之訴駁回。
四、首查：
（一）兩造前於六十四年四月十日簽署系爭讓渡書，由被告將國
      防部配予其所居住之系爭通化街房屋之居住權利，以二十
      三萬元之代價，讓渡予原告，系爭讓渡書第六條並載明「
      房屋權益：本房屋在未辦清過戶前有關房屋之權益均屬甲
      方，如因國防部價配本房時，乙方得應甲方之要求出面承
      受處理後一切權益仍屬甲方」。
（二）國防部針對「台北市通航聯隊舊址」依據國軍老舊眷村改
      建條例辦理改建，被告簽具國防部之「舊址改建基地原眷
      舍改（遷）建申請書」，同意將系爭通化街房屋交由國防
      部辦理改建，並提出國軍眷舍居住憑證，後依被告需求之
      坪型抽籤分配系爭三民路房地，並於九十五年二月八日辦
      妥房地所有權登記。
（三）原告前依據系爭讓渡書第六條及民法第二百二十六條、民
      事訴訟法第二百四十六條之規定，預為請求被告應將系爭
      三民路房地之所有權移轉登記為原告所有，業經本院以九
      十六年度訴字第六九九六號民事判決、台灣高等法院九十
      六年度上字第一零六七號判決及最高法院九十七年度台上
      字第二六零三號裁定駁回確定在案。
    以上事實為兩造所不爭執，並有系爭讓渡書、系爭三民路房
    地土地及建物登記謄本、被告所簽署之「舊址改建基地原眷
    舍改（遷）建申請書」與上開民事判決各一份在卷可稽，應
    屬實在，先予確認。
五、次按確定判決之既判力，固以訴訟標的經表現於主文判斷之
    事項為限，判決理由並無既判力。但法院於判決理由中，就
    訴訟標的以外當事人主張之重要爭點，本於當事人辯論之結
    果，已為判斷時，其對此重要爭點所為之判斷，除有顯然違
    背法令之情形，或當事人已提出新訴訟資料，足以推翻原判
    斷之情形外，應解為在同一當事人就該重要爭點所提起之訴
    訟中，法院及當事人就該已經法院判斷之重要爭點法律關係
    ，皆不得任作相反之判斷或主張，始符民事訴訟上之誠信原
    則，此有最高法院七十三年度台上字第四０六二號裁判要旨
    說明甚詳。從而關於系爭讓渡書第六條之效力如何？此為前
    案即本院九十六年度訴字六九九六號民事案件之重要爭點，
    兩造均已為辯論，且法院亦本於兩造之辯論而為判斷，此觀
    諸上開判決之記載，應甚為明確。則依據上開裁判要旨之說
    明，前案法院就上開重要爭點所為之判斷即：
（一）被告係讓與其對於系爭通化街房屋之使用權予原告，即以
      系爭房屋之使用權為讓與之標的甚明，有關房屋使用權向
      國防部辦理讓與移轉登記事宜，被告隨時應原告之要求辦
      理之，在未向國防部辦理有關使用權移轉登記前，有關系
      爭通化街房屋之權益皆屬原告享有。
（二）兩造締結系爭讓渡書之真意，僅指系爭通化街房屋之使用
      權，以及國防部基於被告之配住身份出售系爭通化街房屋
      予被告時，原告得請求被告出面承受，其後由原告享有權
      利，如國防部將系爭通化街房屋收回，被告基於其國軍原
      眷戶資格而配售其他房屋，並非系爭讓渡書第六條所約定
      之範圍內。
    本院及兩造於本案中就上述業經前案法院為判斷之事實，均
    不得為相反之主張與認定，併予確認。
六、據此，本於上述業已確認之事實，本案原告主張被告違法將
    系爭通化街房屋使用權交還國防部，而換取系爭三民路房地
    之所有權，本於不當得利、侵權行為與債務不履行之法律關
    係，請求被告應給付原告如其聲明所示之金額與利息，然為
    被告所不承認，並以上開情事資為抗辯。則兩造所爭執而為
    本院應先予釐清者，應為下列事項即：
（一）被告同意國防部收回系爭通化街房屋之使用權，或將系爭
      通化街房屋之使用權交回國防部，是否侵害原告之權利？
      是否違反系爭讓渡書之約定？
（二）原告本於侵權行為或債務不履行之法律關係，得請求被告
      賠償之損害，其範圍如何？
（三）被告取得系爭三民路房地，是否無法律上之原因而受有利
      益？
七、被告基於其國軍原眷戶資格而配售其他房屋，固非系爭讓渡
    書第六條所約定之範圍內，原告請求被告應將系爭三民路房
    地之所有權移轉登記予原告，為法之所不許，前已述及，然
    被告辯稱其得以配售系爭三民路房地，係基於被告為國防部
    列管之原眷戶資格，並領有國軍眷舍居住憑證，如未繳回系
    爭通化街房屋，亦可價購配售系爭三民路房地，是否可採？
    經查：
（一）依據國防部回覆本院之九十九年三月二十九日國證眷服字
      第0990004160號函文第四點所示即「關於函尋原眷戶未將
      眷舍交由國防部辦理改（遷）建，是否仍得使用原眷舍部
      分，依『國軍老舊眷村改建條例施行細則』第二十條第二
      項規定『原眷戶未達三分之二同意改建之眷村，不辦理改
      建，於本條例廢止後，依國有財產法有關規定辦理』經查
      ，本院原眷戶係以『陳馳蘭散戶』名稱納入『國軍老舊眷
      村改建總冊』辦理改建，原眷戶僅陳馳蘭乙戶，故陳員倘
      不配合改建，雖無全村三分之二人數之限制，惟主管機關
      仍得援引上述規定」。可知系爭通化街房屋係以「陳馳蘭
      散戶」名稱納入「國軍老舊眷村改建總冊」辦理改建，如
      未將系爭通化街房屋交由國防部辦理改（遷）建，其效果
      為於國軍老舊眷村改建條例廢止後，依國有財產法辦理，
      並非必由國防部強行收回系爭通化街房屋。
（二）按原眷戶享有承購依本條例興建之住宅及由政府給與輔助
      購宅款之權益，本條例所稱原眷戶，係指領有主管機關或
      其所屬權責機關核發之國軍眷舍居住憑證或公文書之國軍
      老舊眷村住戶，國軍老舊眷村改建條例第五條第一項、第
      三條第二項有明文規定。是依據上開規定，可知得享有承
      購依上開條例興建之住宅及由政府給與輔助購宅款之權益
      ，除領有國軍眷舍居住憑證以外，必須限於眷村住戶。而
      依據上開函文第三點亦明示「原眷戶依『國軍老舊眷村改
      建條例』第五條規定『享有承購依本條例興建之住宅及由
      政府給與輔助購宅款之權益』，按作業程序仍須依前揭規
      定於公告搬遷期限內，檢附戶籍遷出及用水、用電廢止證
      明，將原核配眷舍點交列管軍種接管」，又依據國防部回
      覆本院之九十九年二月八日國證眷服字第0990002058號函
      文第三點所示即「經查陳員（即被告）辦理『通航聯隊舊
      址改建基地』法院認證書、配住三民路住宅及點交通化街
      舊址眷舍等作業，均依眷改相關規定辦理；有關陳員於民
      國六十四年間將系爭眷舍私下頂讓王戈霖君乙節，王員（
      即原告）應在列管單位國防部後備司令部多次清查眷舍或
      原眷戶資格審查時主動陳情說明，俾憑註銷陳馳蘭原眷戶
      資格及其輔助購宅權益」，亦徵被告得依據國軍老舊眷村
      改建條例第五條之規定，享有承購系爭三民路房地權益，
      係以其當時為眷村住戶，且將原配住眷舍即系爭通化街房
      屋點交予列管軍種接管為前提要件；而原告如將被告業已
      將配住之眷舍即系爭通化街房屋之使用權利讓與原告之事
      實，主動向國防部後備司令部陳情說明，國防部後備司令
      部得註銷被告原眷戶資格及輔助承購系爭三民路房地之權
      利。
    本於上述說明，足見被告前揭所辯，並不足以採信，被告得
    以享有承購系爭三民路房地之權益，係以同時具備將原配住
    之眷舍即系爭通化街房屋點交予列管軍種接管，以及領有國
    軍眷舍居住憑證為必要條件。
八、承上所述，被告業已將系爭通化街房屋之使用權利讓與原告
    ，依據系爭讓渡書之約定，有關系爭通化街房屋之權益皆屬
    原告享有，被告不得再享有系爭通化街之權益。被告明知其
    業已將原有眷舍即系爭通化街房屋之使用權讓與原告，被告
    對於系爭通化街房屋已無使用權利，然被告為承購系爭三民
    路房地，未經原告同意，即填具「台北市通航聯隊舊址改建
    基地原眷戶眷舍改（遷）建申請書」，仍以系爭通化街原眷
    舍眷戶之地位，同意將系爭通化街房屋交由國防部辦理改（
    遷）建，國防部因此收回系爭通化街房屋之使用權，原告因
    國防部收回系爭通化街房屋而不得再使用系爭通化街房屋，
    被告自屬侵害原告對於系爭通化街房屋之使用權利，亦屬違
    反系爭讓渡書第六條之約定，從而原告本於侵權行為與債務
    不履行之法律關係，請求被告應賠償其因此所受之損害，均
    屬有據。
九、惟按損害賠償，除法律另有規定或契約另有訂定外，應以填
    補債權人所受損害及所失利益為限。依通常情形，或依已定
    之計劃、設備或其他特別情事，可得預期之利益，視為所失
    利益，民法第二百十六條有明文規定。是原告所得請求之賠
    償範圍，應以所受損害與所失利益為限，而所失利益亦以依
    通常情形，或依已定之計劃、設備或其他特別情事而可得預
    期之利益為限。原告主張其所受之損害，為得使用系爭三民
    路房地之利益、國防部價配系爭三民路房地之利益應歸原告
    所有，然查，被告配購系爭三民路房地，並非系爭讓渡書第
    六條所約定之範圍內，前已述及，從而原告之系爭通化街房
    屋使用權縱使未受到侵害，與原告縱使得繼續就系爭通化街
    為使用收益，原告均無從依據系爭讓渡書之約定，就系爭三
    民路房地主張任何權利，是以原告主張其所受之損害為國防
    部配購系爭三民路房地之利益，即非可採，原告請求被告給
    付相當於系爭三民路房地公告地價合計為三百零七萬九千二
    百三十二元，洵屬無據。
十、再按無法律上之原因而受利益，致他人受損害者，應返還其
    利益，民法第一百七十九條前段固有明文規定，然查，依據
    國防部回覆本院之九十九年二月八日國證眷服字第09900020
    58號函文第三點所示即「經查陳員（即被告）辦理『通航聯
    隊舊址改建基地』法院認證書、配住三民路住宅及點交通化
    街舊址眷舍等作業，均依眷改相關規定辦理；有關陳員於民
    國六十四年間將系爭眷舍私下頂讓王戈霖君乙節，王員（即
    原告）應在列管單位國防部後備司令部多次清查眷舍或原眷
    戶資格審查時主動陳情說明，俾憑註銷陳馳蘭原眷戶資格及
    其輔助購宅權益」，可知被告雖然違反系爭讓渡書之約定，
    未經原告之同意而將系爭通化街房屋點交返還國防部，然在
    國防部未註銷被告原眷戶資格與輔助購宅權益之前，被告已
    經依據相關規定辦妥手續，被告配購取得系爭三民路房地，
    即非無法律上之原因，原告本於不當得利之法律關係，請求
    被告返還相當於系爭三民路房地公告地價之利益即三百零七
    萬九千二百三十二元，難謂有據。
十一、綜上所述，原告本於侵權行為、債務不履行與不當得利之
      法律關係，請求被告給付相當於系爭三民路房地公告地價
      之三百零七萬九千二百三十二元，為無理由，不能准許。
      又原告之訴既經駁回，其假執行之聲請即失所附麗，應併
      予駁回。
貳、反訴部分：
一、反訴原告主張：兩造於六十四年四月十日簽訂系爭契約，反
    訴被告雖為此給付二十三萬元權利金，但反訴原告同時亦將
    系爭通化街房屋交予反訴被告居住使用，迄至國防部於九十
    四年間收回系爭通化街房屋時，反訴被告已經居住使用三十
    年之久。現反訴被告於本訴主張給付二十三萬權利金予反訴
    原告為反訴原告之不當得利，請求反訴原告應加計百分之五
    之利息後返還反訴被告，則反訴被告居住使用系爭通化街房
    屋亦達三十年之久，期間以每月一萬二千元出租予訴外人王
    文香，反訴被告並未否認，其間反訴被告不論將系爭通化街
    房屋出租或自住，其所獲利益價值均一樣，按照三十年計算
    ，反訴被告自獲有相當於租金利益之四百三十二萬元之不當
    得利，反訴原告依據民法第一百七十九條之規定，亦得請求
    反訴被告返還上開相當於租金之不當得利。綜上，反訴原告
    爰為反訴之聲明並求為判決：反訴原告應給付反訴被告四百
    三十二萬元及自六十四年四月十日起至九十四年三月七日為
    止按年息百分之五計算之利息。
二、反訴被告之答辯理由，與本訴所主張之事實與理由均相同，
    而予以援用，反訴被告為答辯聲明求為判決：反訴原告之訴
    駁回。
三、經查，反訴被告原係以本院認被告無需將系爭三民路房地交
    付原告使用收益，亦無需給付於告三百零七萬九千二百三十
    二元，則反訴被告依據民法第二百五十六條之規定解除系爭
    讓渡書之契約關係，並以之為本訴之備位聲明。是反訴原告
    行使上開解除權，係以本訴原告之先位之訴為本院所不採為
    停止條件，嗣後反訴被告於本案判決前即撤回上開訴之一部
    與備位聲明，且為反訴原告所同意，是反訴被告於解除契約
    之意思表示生效之前即撤回其所為之意思表示，系爭讓渡書
    之契約關係應不生解除之效力，則反訴被告使用系爭通化街
    房屋即非無法律上之原因，反訴原告本於不當得利之法律關
    係，請求反訴被告返還上開期間使用系爭通化街房屋之相當
    於租金之不當得利，即非有據，反訴原告請求反訴被告應給
    付四百三十二萬元及自六十四年四月十日起至九十四年三月
    七日為止按年息百分之五計算之利息，為無理由，應予駁回
    。
參、本訴與反訴部分，事證均已明確，兩造其餘主張與攻擊防禦
    方法，經核均與本案判決結果無影響，爰不一一予以審酌，
    附此敘明。
據上論結，本件原告之訴為無理由，反訴原告之訴為無理由，依
據民事訴訟法第七十八條，判決如主文。
中    華    民    國    99    年    5    月    5     日
                  民事第四庭    法  官  匡  偉
以上正本係照原本作成
如對本判決上訴，須於判決送達後20日內向本院提出上訴狀
中    華    民    國    99    年    5    月    5     日
                                書記官  巫玉媛

司法院資訊處製作；財團法人民間司法改革基金會備份。
